【裁判字號】    97,訴,647
【裁判日期】    980608
【裁判案由】    清償借款
【裁判全文】
臺灣士林地方法院民事判決               97年度訴字第647號
原      告  戊○○
                        4樓
被      告  丁○○○
上列當事人間清償借款事件，本院於民國98年5 月18日言詞辯論
終結，判決如下：
    主  文
被告應給付原告新臺幣壹佰零貳萬元，及其中玖拾陸萬玖仟陸佰
元自民國九十五年六月一日起至清償日止，按週年利率百分之五
計算之利息。
原告其餘之訴駁回。
訴訟費用新臺幣壹萬貳仟肆佰貳拾元由被告負擔，即被告應賠償
原告新臺幣壹萬壹仟捌佰玖拾元。
本判決於原告以新臺幣拾肆萬元為被告供擔保後，得假執行。
原告其餘假執行之聲請駁回。
    事  實  及  理  由
一、原告起訴主張：被告於民國92年5 月間擔任會首，邀集連同
    伊在內之34位會員，成立合會（下稱系爭合會），約定會期
    自92年5 月15日起至95年3 月15日止，每期會款新臺幣（下
    同）3 萬元，採內標制計算合會金。嗣因被告亟需用錢，兩
    造乃約定由伊將標得之合會金借與被告，被告則應返還相當
    於尾會合會金之102 萬元予伊。嗣兩造口頭約定被告應於95
    年6 月1 日清償上開借款，被告乃於96年5 月31日簽發支票
    號碼FA0000000 號、票面金額100 萬元、發票日96年6 月1
    日之支票1 紙（下稱系爭支票）交付伊以為清償，詎伊提示
    系爭支票後竟遭退票。爰依消費借貸之法律關係請求被告返
    還上開借款及遲延利息等語。並聲明：(一)被告應給付原告10
    2 萬元，及自95年6 月1 日起至清償日止按週年利率5%計算
    之利息。(二)願供擔保，請准予宣告假執行。
二、被告則以：伊未向原告借款，第23期合會金 (下稱系爭合會
    金）係原告之夫甲○○借予伊子韋佩勛，供韋佩勛出國留學
    使用，並非原告借予伊。又系爭支票係甲○○要求伊夫乙○○簽發，作為財力證明，供甲○○投資之用，因乙○○沒有
    支票使用，故由伊簽發系爭支票予甲○○。再者，伊借用原
    告名義標得系爭合會金後，伊每期均替原告給付死會部分之
    利息，是扣除標息部分，伊僅取得86萬元等語，資為抗辯。
    並聲明：原告之訴駁回。
三、兩造所不爭執之事項（見本院97年10月15日、98年1 月12日
    準備程序筆錄）：
  (一)原告之夫甲○○與被告之夫乙○○為兄弟關係，兩造為妯娌
    。
  (二)92年5 月間，被告擔任會首邀集連同原告在內之34位會員，
    成立系爭合會，並約定會期自92年5 月15日起至95年3 月15
    日止，每期會款3 萬元，標會方式係於每月15日下午3時 ，
    在臺北市北投區○○○路2 號8 樓開標。出標金額底標為25
    00元，高標為5000元。
  (三)被告於96年5 月31日簽發系爭支票1 紙交付原告。原告於96
    年6 月1 日提示後，遭臺灣票據交換所以存款不足及拒絕往
    來為由予以退票。系爭支票帳戶為被告設於北投農會之支票
    存款帳戶，已於80年間，被列為拒絕往來戶。
  (四)上開事實，為兩造所不爭執，並有系爭合會會單（見本院卷
    第56頁）、系爭支票（見本院卷第38頁）附卷可證，堪信為
    實在。
四、本件經本院於97年10月15日與兩造整理爭點為（見上開準備
    程序筆錄）：
  (一)兩造間有無成立102 萬元之消費借貸契約？
  (二)原告主張：兩造就本件借款約定於95年6 月1 日為清償，是
    否可採？
五、得心證之理由
  (一)原告主張：兩造間就系爭合會金成立消費借貸契約等語，應
    屬可採。
   1. 按借用人應於約定期限內，返還與借用物種類、品質、數
      量相同之物，未定返還期限者，借用人得隨時返還，貸與
      人亦得定一個月以上之相當期限，催告返還。民法第478
      條定有明文。又解釋當事人之契約，應以當事人立約當時
      之真意為準，而真意何在，又應以過去事實及其他一切證
      據資料為斷定之標準，不能拘泥文字致失真意。最高法院
      著有39年台上字第1053號判例可資參照。
    2.經查，92年5 月間，被告擔任會首邀集連同原告在內之34
      位會員，成立系爭合會，並約定會期自92年5 月15日起至
      95年3 月15日止，每期會款3 萬元等情，為兩造所不爭執
      （見上三之(二)），堪信為真實。又稽諸系爭合會標單（見
      本院卷第56頁）所示：「3/15 4200 ，大嫂借秋美標」等
      情，足見系爭合會於94年3 月15日第23期開標時，係由被
      告借用原告名義投標，系爭合會金由被告領取，要屬明確
      。
    3.原告主張：其每期均係給付活會會款，被告以其名義得標
      之後，即由被告代替其給付死會之標息部分等語，核與被
      告抗辯：其以原告名義得標之後，均有代替原告給付死會
      之標息等情相符。是以，兩造間若未約定被告應返還相當
      於系爭合會尾會合會金之102 萬元，奈何被告得以原告名
      義投標並逕自收取系爭合會金，且原告按期給付活會會款
      時，被告均自行補足死會之標息金額？從而，原告主張：
      兩造間約定被告得以原告名義投標，標得之系爭合會金則
      借予被告，被告應返還相當於系爭合會尾會合會金之102
      萬元等節，應屬可採。被告辯稱：其並未向原告借合會金
      云云，要無足取。
    4.又徵諸被告於94年3 月15日系爭合會第23期開標時，以原
      告名義投標並標得系爭合會金，且自第24期會至第35期會
      止，被告每月均係向原告收取活會之會款，並自行補足死
      會之標息金額等情以觀，兩造之真意應在於被告得以原告
      名義投標，標得之系爭合會金則借予被告。若被告於尾會
      前以原告名義投標，則當次合會金即作為原告借予被告之
      借款本金，而102 萬元與當次合會金之差額則為被告應償
      還原告之利息。是被告於94年3 月15日以原告之名義標得
      系爭合會金96萬9600元（計算式：22x 30,000+ 12x （30
      ,000-4,200）= 969,600） ，即為原告借予被告之本金，
      5 萬0400元則為被告應給付原告之利息（計算式：1,020,
      000-969,600=50,400）。
    5.被告固辯稱：其僅取得86萬元，自不須返還原告102 萬元
      云云。然觀之錄音譯文內容所示：「... 乙○○：對啊，
      因為現在到處在調錢，調佩勛的學費。對啊。戊○○: 不
      是有生意談成嗎? 乙○○：沒有啊。沒有成，就是就是沒
      有成，有成的話那就好了。戊○○: 唉，那現在100 萬又
      要拖到什麼時候呢? 半年又過去了。乙○○: 對啊! 我也
      不知道，反正什麼事情都不準、都不順。」等語以觀（見
      本院卷第116 頁），原告於詢問乙○○何時能夠清償借款
      時，乙○○亦不否認原告係貸予100 多萬元，而非被告所
      辯之86萬元。且被告代原告給付之第24期會至第35期會之
      死會標息，依兩造訂約時之真意，係屬於被告應返還原告
      之利息之一部。是故，被告辯稱：其僅領取86萬元，故不
      需返還原告102 萬元云云，尚有未當。
    6.另被告雖辯稱：係甲○○將系爭合會金借予韋佩勛出國唸
      書云云。惟查，證人己○○雖證稱：其曾聽被告說過有借
      原告名義標到會，錢拿去給其大兒子留學用（見本院卷第
      96頁）等語。另證人丙○○證述：被告借原告之名義去標
      會，是為了讓韋佩勛出國唸書等情（見本案卷第97頁）。
      證人乙○○亦證稱：被告有說過韋佩勛出國唸書之錢係原
      告夫妻出的等節（見本院卷第127 頁）。是以，綜合上開
      證人證詞以觀，應係被告向原告借款，以供韋佩勛出國留
      學之用。縱認乙○○曾於家庭聚會時向韋佩勛表示：會錢
      可以讓你出國唸書云云，此亦屬家族長輩勉勵晚輩之語，
      尚難以此認定係甲○○借款予韋佩勛。是以，被告上開所
      辯，即不足採。
  (二)原告主張：兩造就本件借款約定於95年6 月1 日為清償等語
    ，應屬可採。
    1.經查，原告主張：兩造曾約定被告應於95年6 月1 日清償
      借款，被告並於95年5 月31日簽發系爭支票予原告，發票
      日則填寫為96年6 月1 日等情，業據其提出系爭支票為證
      （見本院卷第38頁），自堪信為真實。從而，原告主張：
      兩造約定被告應於96年6 月1 日返還借款等語，尚非無據
      。
    2.被告固辯以：其簽發系爭支票係因甲○○要求乙○○提供
      財力證明，以供甲○○投資之用，因乙○○沒有支票，故
      由其簽發云云。然查，證人甲○○證稱：因被告向原告借
      錢，乙○○用開票方式先還100 萬元，其有同意乙○○簽
      發系爭支票作為還款，其當時係在龍口集團從事行銷管理
      之工作，無須向公司出示財力證明作為投資之用等語纂詳
      （見本院卷第127 頁至第128 頁）。且核以系爭支票經原
      告提示後，由臺灣票據交換所以存款不足及拒絕往來為由
      而退票等情（見本院卷第12頁）。衡諸常情，乙○○若係
      出於協助甲○○之目的，而請被告簽發系爭支票予甲○○
      作為財力證明，當不至於提供無法兌現之支票予甲○○。
      從而，被告上開辯詞，尚難採信。
    3.被告雖辯稱：乙○○請其開票予甲○○時，其特地去跟銀
      行請了幾張票，且甲○○來向其借票時，其有跟甲○○說
      系爭支票會跳票云云。然查，系爭支票係被告於85年3 月
      5 日向北投區農會領取乙節，有北投區農會97年11月26日
      市投農字第0970000640號函（見本院卷第111 頁）存卷可
      參。又證人己○○雖證述：甲○○打電話給乙○○時，其
      剛好在乙○○身旁，有聽到甲○○請乙○○開票予其作為
      財力證明，之後乙○○亦有跟伊提到此事云云。然而，一
      般人於其身旁之人在以電話與他人晤談時，衡情僅得以聽
      聞其身旁之人之發話內容，尚難以知悉雙方於電話中晤談
      之完整內容，是證人己○○證稱其從旁知悉乙○○及甲○○之對話內容云云，要與常情有間，難以採信。又縱認乙○○於事後曾告以：甲○○請其開票作為財力證明云云，
      亦僅屬乙○○之片面陳述，尚不得竟以此認定系爭支票係
      被告簽發予甲○○作為財力證明之用。從而，被告上開辯
      詞，顯不足採。
  (三)按利息或其他報償，應於契約所定期限支付之。民法第477
    條分別定有明文。查兩造約定被告應返還原告102 萬元，其
    中5 萬0400元為兩造約定之利息等情，業如上述（見上五之
    (一)）。是原告請求被告給付其約定利息5 萬400 元，應屬有
    據。
  (四)次按給付有確定期限者，債務人自期限屆滿時起，負遲延責
    任；遲延之債務，以支付金錢為標的者，債權人得請求依法
    定利率計算之遲延利息；對於利息，無須支付遲延利息。應
    付利息之債務，其利率未經約定，亦無法律可據者，週年利
    率為百分之五。民法第229 條第1 項、第233 條第1 項本文
    、第2 項及第203 條分別定有明文。經核，兩造約定被告應
    返還原告102 萬元，其中96萬9600元為原告借予被告之本金
    ，5 萬0400元則為被告應給付原告之利息等情，業如上述（
    見上五之(一)），是則原告請求被告返還96萬9600元自95年6
    月1 日起至清償日止之利息，洵屬可採。至5 萬0400元部分
    既為兩造約定之利息，依上開法文所示，原告自不得請求被
    告給付此部分之遲延利息，甚為明確。
六、綜上所述，兩造間約定原告將其系爭合會金96萬9600元借予
    被告，被告應於95年6 月1 日返還原告102 萬元（含約定利
    息5 萬400 元）。從而，原告依消費借貸之法律關係，訴請
    被告給付102 萬元，及其中96萬9600元自95年6 月1 日起至
    清償日止，按週年利率百分之五計付遲延利息，為有理由，
    應予准許。逾此範圍之請求，則無理由，應予駁回。
七、本件訴訟費用額確定為1 萬2420元（原告預繳之第一審裁判
    費1 萬1890萬元、被告預繳之證人旅費530 元）。爰審酌原
    告請求之金額與本院判決被告應給付之金額相差甚微，尚不
    至因此增加訴訟資源等情以觀，本件訴訟費用應由被告負擔
    。
八、原告陳明願供擔保聲請宣告假執行，關於其勝訴部分，核無
    不合，爰酌定相當之擔保金額，予以准許。至其敗訴部分，
    其假執行之聲請失所附麗，應予駁回。
九、本件判決基礎已臻明確，兩造其餘之攻擊防禦方法及訴訟資
    料經本院斟酌後，核與判決不生影響，無一一論述之必要，
    併予敘明。
十、據上論結，原告之訴為一部有理由、一部無理由，依民事訴
    訟法第79條、第87條第1 項、第390 條第2 項，判決如主文
    。
中    華    民    國    98    年    6     月    8    日
                  民事第三庭  審判長法  官  鍾任賜
                                    法  官  施月耀
                                    法  官  林尚諭
以上正本證明與原本無異。
如對本判決上訴，應於判決送達後20日內向本院提出上訴狀。
中    華    民    國    98    年    6     月    10    日
                                    書記官  游子毅


司法院資訊處製作；財團法人民間司法改革基金會備份。
